臺灣高等法院刑事判決　　　　　　　　　　　　　九十三年度上訴字第一五七０號
　　上　訴　人　台灣台北地方法院檢察署檢察官
　　上　訴　人
　　即　被　告　甲○○
　　選任辯護人　曾子興 律師
右上訴人因偽造文書等案件，不服臺灣臺北地方法院九十二年度訴字第一九八０號，
中華民國九十三年五月七日第一審判決（起訴案號：臺灣臺北地方法院檢察署九十二
年度偵字第一六八四六號），提起上訴，本院判決如左：
    主  文
原判決撤銷。
甲○○行使偽造私文書，足以生損害於他人，處有期徒刑肆月，如易科罰金，以參佰
元折算壹日；又傷害人之身體，處拘役參拾日，如易科罰金，以參佰元折算壹日。
    事  實
一、甲○○係李湘隆、乙○○之弟，其母李于錦瑜生前在新店檳榔路郵局（即板橋第
    四十八支局）開立第○四三六一六_八帳號郵政存簿儲金帳戶，嗣李于錦瑜於九
    十二年一月二十八日上午零時三十一分過世，上開帳戶內之存款由甲○○與乙○○、李湘隆等三人共同繼承。乃甲○○基於行使偽造私文書及意圖為自己不法所
    有之犯意，於九十二年一月二十九日，私自持李于錦瑜所有前開帳戶之存摺、印
    鑑章及三軍總醫院附設民眾診療服務處所出具之診斷證明書，至前述郵局，由其
    書立內容不實之切結書，詐稱：「關係人李于錦瑜因病住院昏迷中，其子甲○○
    代領金額與查詢帳戶號碼（查詢帳號○四三六一六_八號，略）；查詢人甲○○
    取領金額由其個人負責，如有任何法律責任與貴局無關，均由甲○○負責」等語
    ，偽填提款金額新台幣（下同）三十八萬六千九百元之郵政存簿儲金提款單（下
    稱提款單），並盜蓋李于錦瑜之印鑑章為印文於其上，以偽造李于錦瑜名義之提
    款單，連同存摺持以交付給該郵局承辦人員以提款而行使之，致使該承辦員陷於
    錯誤，如數交付甲○○前述款項得逞，均足以生損害於李于錦瑜及其繼承人即乙○○、李湘隆。又甲○○於九十二年二月四日，在臺北縣板橋市殯儀館為李于錦
    瑜進行法事之際，因治喪事項與乙○○起齟齬，另行基於普通傷害之犯意，徒手
    毆打乙○○，致乙○○受有左側顳顎關節炎併牙關緊閉之傷害。
二、案經被害人乙○○訴由臺灣臺北地方法院檢察署檢察官偵查起訴。
    理  由
壹、關於盜領存款部分：
一、被告甲○○供承有於前揭時地，持其母李于錦瑜之印鑑章、前開帳戶存摺及診斷
    證明書，書立切結書及填寫提款單，以領取李于錦瑜存款三十八萬六千九百元之
    事實不諱，此部分事實並有中華郵政股份有限公司板橋郵局九十二年八月二十六
    日板營字第九二五一○一六_○○一號函所檢送「李于錦瑜名義九十二年一月二
    十九日交易時所附相關存簿儲金提款單、切結書、診斷書及
    本」等件足佐（見偵查卷第二十七至三十三頁）。惟否認有偽造文書及詐欺犯行
    ，辯稱：伊母親生前即曾把存摺、印章交由伊去去郵局領錢，伊提領存款係基於
    與告訴人之協議，用以辦理母親之喪事。況且，縱然沒有經過告訴人之同意，基
    於伊係獨子，也可以自己去領這一筆錢云云。
二、被告雖以其母過世後，有與告訴人達成協議由伊領取上開存款，用以辦理其母之
    後事為辯，並於原審聲請訊問證人戊○○，以證明其與告訴人間有過協議云云（
    見原審卷第二十頁）。然查：
（一）被告之母李于錦瑜係於九十二年一月二十八日上午零時三十一分死亡，此為被
      告所不爭執，並有三軍總醫院附設民眾診療服務處所出具之（死亡）證明書可
      參（見偵查卷第七十四頁），而李于錦瑜育有二女一子即李湘隆、乙○○及甲○○，此亦據被告及告訴人供認一致。則李于錦瑜生前在前開郵局之存款，自
      其死亡時即由李湘隆、乙○○及甲○○開始繼承（民法第一千一百四十七條參
      照）。辯護人雖指繼承人李湘隆已移居阿根廷，八十五年間被告之父往生時亦
      無返台奔喪等情，微論是否屬實，仍不影響其為繼承人之身分認定。被告指其
      為獨子，有權自己去領取上開存款，同有曲解。
（二）依被告在其母已過世後之翌（二十九）日，於上開郵局所書立之切結書，係記
      載「李于錦瑜因病住院昏迷中」，其提出上開醫院九十二年一月二十九日所開
      具之診斷證明書，亦僅紀錄患者李于錦瑜於九十二年一月二十日住院接受內科
      治療等情，均故意省略李于錦瑜已死亡之事實，持以向該郵局領取李于錦瑜上
      開存款，已有施用詐術之手段甚明。則依被告以前述不實方式領取存款之經過
      ，已難認其所辯與告訴人間有就上開存款之提領達成協議一節為實在。矧查，
      被告在原審所舉之證人戊○○（即告訴人之配偶）在本院結證稱，在其岳母過
      世當天晚上，被告與告訴人或其姊並無協議由被告去領取上開存款，以辦理其
      岳母之後事之用等語（見本院卷第二八、二九、八七頁）。告訴人陳稱辦理其
      母後事之費用，均係由伊支付，被告亦供稱：「（辦後事的錢何人支付？）他
      拿出單據，我支付。」「（錢領後有無支付？）錢還是我這裡保管。」「（喪
      事費用何人支出？）沒有人找我追討，我不知道誰支付。」等語（見原審卷第
      四十六頁），足徵被告領款後，迄未使用以辦理支付其母親喪事之用，所辯其
      已與告訴人協議，由其領款之目的在於辦理乃母後事之說詞，自非可採。
（三）被告在本院另舉之證人，即其女兒丙○○雖證稱：「九十二年一月二十八日凌
      晨我祖母過世時，有談到要辦後事的事宜，在場的人有我、我父親、姑爹、姑
      媽。：：；，我父親說喪葬費用先從祖母的存款支付，費用不足的部分由我父
      親再支付，其他在場者都沒有意見。」但此為證人戊○○（即丙○○之姑爹）
      所否認，並證稱當時並沒有講到錢的問題。證人丙○○及被告，證人戊○○及
      告訴人，固就死者李于錦瑜之後事辦理，究竟要採何種方式，分成兩派說詞（
      見本院卷第八六、八七頁），但就證人丙○○及被告所證稱領取上開存款用以
      辦理李于錦瑜之後事，已與前開論斷之事實不合，證人丙○○所證應屬迴護被
      告之詞，不足採信。至被告所舉之證人即其配偶丁○○則證稱「沒有當場聽到
      有關前的事情」（見本院卷第八八頁），自亦不足以為被告有利之證據。
三、被告明知其母親已過世，在未徵得其他繼承人之同意，即擅自持上開印鑑章及存
    摺填寫提款單據以領款，自屬盜用印章以偽造私文書詐欺取財，當足以生損害於
    李于錦瑜及其繼承人即乙○○、李湘隆之權益。其領取存款後並未支出治喪費用
    ，已如前述。因此被告之母是否曾經交代被告處理後事，即與本案無關。是被告
    以其母與伊同住，聲請訊問證人丁○○、丙○○、李瑋珊，以證明被告之母曾交
    代其處理後事云云，即無必要。本部分之事證明確，被告犯行，堪以認定。
貳、關於傷害部分：
一、被告甲○○並不否認有於前開時地，與告訴人乙○○因治喪事宜發生爭執之事實
    ，惟否認有傷害犯行，辯稱：當時是告訴人要抓我女兒的頭髮，我去擋她，她罵
    我女兒是賤人，我就推她，我沒有打她。且我明明是碰到她的右臉頰，但是診斷
    證明書卻是左臉云云。經查，被告與告訴人確因治喪事宜發生衝突，致告訴人受
    有左側顳顎關節炎併牙關緊閉之傷害，此據告訴人指訴在卷，並有亞東紀念醫院
    於九十二年二月四日及六月十四日所出具之診斷證明書影本二紙附卷可稽（見偵
    查卷第十四、十五頁）。依辯護人所提之醫學文獻資料之記載，有關顳下頷關節
    紊亂綜合症之致病因素，常見者有創傷因素、咬合因素、全身及其它他因素等，
    僅就創傷因素而言，亦有承外力撞擊、突咬硬物、張口過大等致病因素。參諸被
    告自陳：「我有感覺我的左手推她出去時有碰到她的：：臉頰」等語（見原審卷
    第五十一頁），足證被告確實碰撞及告訴人之臉頰，致造成上開傷害。至於被告
    辯稱：「我認為我碰到他右臉頰，但是她是左邊受傷」云云（見原審卷第五十二
    頁），衡情應係當時場面混亂，且時隔一年餘，記憶不甚清晰所致。據此尚不足
    以為否定或推翻被告有傷害犯行之事實。
二、證人丙○○雖證稱：「我沒有看到我爸爸打她，他只是制止她攻擊，我沒有看到
    我爸爸打告訴人」云云（見原審卷第四十八頁）。但就事發當時發生衝突之原因
    ，證人丙○○證稱：「（你在跟你姑媽說「奶奶頭七有來找你等語」之前告訴人
    有無跟你說何？）沒有。」「（之前告訴人有無跟你父親說話？）沒有，是因為
    我問了這句話才起衝突」（見原審第四十八、四十九頁）。被告則陳稱：「當天
    我的大女兒、我、張惠琪我們三人去給我母親上香，上完香要走，告訴人出來攔
    我，看到我就跟我下跪，跟我說不要這樣對待她，我就說我們之間的約定都搞亂
    了，你現在要演哪齣連續劇，她就站起來，我就說我要走了，你要怎麼弄隨便你
    ，我們三人一起走到電梯口時，告訴人衝過來叫我不要走，我就轉身面向告訴人
    ：：她就跟我要我母親的
    她說天上神佛也要過年，安排誦經法會也沒有用，我女兒就說昨天晚上奶奶頭七
    ，奶奶有沒有來找你，你這樣對奶奶心虛不虛，她就衝過來要抓我女兒的頭髮：
     ：。」（見原審卷第五十頁、五十一頁）。就衝突發生之前，被告是否先與告
    訴人發生口角一節，證人之證言與被告之陳述各不相同，從而證人上開所為被告
    未打告訴人之證述，即與卷存證據不符，顯屬迴護，並非可採。至被告另聲請訊
    問證人戚少竑，以證明告訴人當天有到被告家；以及證人張惠琪，可以證明告訴
    人於火葬場散布不實言論云云。經查該等待證事項均與本案被告犯罪構成要件事
    實無關，核無調查之必要，附此敘明。本件事證明確，被告傷害犯行，亦堪認定
    。
參、被告甲○○所為，就（一）盜用印章，偽造不實之提款單私文書，持以向郵局詐
    領存款，足以生損害於存款名義人及其繼承人權益部分，係犯刑法第二百十六條
    之行使第二百十條之偽造私文書罪及同法第三百三十九條第一項之詐欺取財罪。
    其盜取印章持以蓋用，當然產生該印章之印文，祇成立盜用印章罪。盜用印章，
    為偽造私文書之部分行為，偽造後持以行使，偽造之低度行為為行使之高度行為
    所吸收，均不另論罪。其以行使偽造私文書之方法達其詐取財物之目的，所犯上
    開二罪間，有方法結果之牽連關係，為牽連犯，應從一重之連續行使偽造私文書
    罪處斷。（二）傷害告訴人之身體部分，核犯刑法第二百七十七條第一項之傷害
    罪。（三）被告所犯上開二罪間，犯意各別，構成要件有異，應予分論併罰。
肆、原審據以論科，雖非無見。然查，檢察官之起訴係針對每一被告及每一犯罪事實
    而為，本件起訴書「犯罪事實」一欄，另記載被告領取前述存款而「據為己有」
    ，此部分事實涉犯刑法第三百三十五條第一項之侵占罪嫌。原審檢察察官雖以言
    詞陳稱「撤回侵占罪名」等語（見原審卷第四十五頁），不但未提出「撤回書敘
    述理由」，亦非對其起訴事實為之，已難認與刑事訴訟法第二百六十九條之規定
    相符，且依起訴書「證據並所犯法條」一欄之記載，其起訴事實該當之侵占罪與
    行使偽造私文書、詐欺取財罪間，有裁判上一罪關係，其為一部撤回起訴，亦不
    生效力。乃原判決就此被告侵占存款之起訴事實，以檢察官撤回起訴為由，未為
    判決，已有不當，又照抄起訴書而於判決事實欄，同樣記載被告領取前述存款而
    「據為己有」等語，顯有矛盾。被告盜領存款部分，已與告訴人達成和解，有九
    十三年六月三十日簽定之協議書足佐（見本院卷六四、六五頁）。又告訴人與被
    告為親姊弟，渠等因為辦理母親法事之方式意見不同，致生齟齬，被告因而傷害
    告訴人，核其所受傷勢尚非嚴重，告訴人在本院請求被告賠償損害，亦據本院九
    十三年附民字第一二三號刑事附帶民事訴訟判決在案，原判決不及審酌及此，就
    傷害部分判處被告有期徒刑三月，核屬過重。被告上訴意旨，仍執前詞，否認犯
    罪；及檢察官依循告訴人之請求，以被告尚未與告訴人和解，據以指摘原判決就
    偽造文書部分量刑過輕，及對傷害部分，提起上訴，雖均無可取，惟原判決既有
    可議，即屬無可維持，應予撤銷改判。爰審酌被告因母親治喪事宜，而與胞姊鬩
    牆，因一時貪念及彼此對於辦理法事之意見不合，致罹刑典之犯罪動、目的、所
    用之手段及所得之利益，事後已就存款部分與告訴人人達成和解，賠償損害，及
    其犯後之態度等一切情狀，分別量處如主文第二項所示之刑，並均諭知易科罰金
    之折算標準。被告偽造之提款單業經提出行使，由上開郵局執有，已非被告所有
    之物，核與沒收規定不合，自不得諭知沒收。又上開提款單並無偽造之「李于錦
    瑜署押」，公訴人併請求沒收上開署押，尚有誤會。
伍、公訴意旨另以：被告領取前述存款而「據為己有」，另涉犯刑法第三百三十五條
    第一項之侵占罪嫌。然查，上開存款之原持有人並非被告，而係被告詐欺所得之
    財物，已如前述。被告持有其詐欺犯罪所得之物，要無再構成侵占罪之餘地。因
    起訴書認此部分事實與前開起訴判罪之行使偽造私文書部分，有裁判上一罪關係
    ，不另為無罪之諭知。
據上論斷，應依刑事訴訟法第三百六十九條第一項前段、第三百六十四條、第二百九
十九條第一項前段、刑法第二百十六條第二百十條第二百七十七條第一項、第三
百三十九條第一項第五十五條、第四十一條第一項、罰金罰鍰提高標準條例第一條
前段第二條第一項，判決如主文。
本案經檢察官鄭龍照到庭執行職務。
中　　　華　　　民　　　國　　九十三　　年　　　七　　　月　　二十三　　日
                              臺灣高等法院刑事第十庭
                                  審判長法  官  溫　耀　源
                                        法  官  邱　同　印
                                        法  官  吳  　  燦
右正本證明與原本無異。
偽造文書部分如不服本判決，應於收受送達後十日內向本院提出上訴書狀，其未敘述
上訴之理由者並得於提起上訴後十日內向本院補提理由書（均須按他造當事人之人數
附繕本）。
傷害部分不得上訴。
          　　　　　　　　　　　　　　　書記官  陳　靜　姿
中　　　華　　　民　　　國　　九十三　　年　　　七　　　月　　二十三　　日
附錄：本案論罪科刑法條全文
刑法第二百十條
偽造、變造私文書，足以生損害於公眾或他人者，處五年以下有期徒刑。
刑法第二百十六條
行使第二百十條至第二百十五條之文書者，依偽造、變造文書或登載不實事項或使登
載不實事項之規定處斷。
刑法第二百七十七條第一項
傷害人之身體或健康者，處三年以下有期徒刑、拘役或一千元以下罰金。
犯前項之罪因而致人於死者，處無期徒刑或七年以上有期徒刑；致重傷者，處三年以
上十年以下有期徒刑。
